最高法院刑事判決　　　　　　　　　 111年度台上字第1243號
　　　　　　　　　　　　　　　　　 111年度台上字第1244號 
　　　　　　　　　　　　　　　　　 111年度台上字第1245號 
上　訴　人　臺灣高等檢察署臺中檢察分署檢察官林蓉蓉
上　訴　人　
即　被　告　陳佑華
　　　　　　陳翰政
上　訴　人
（被　告）　袁偉恩
選任辯護人　張志隆律師
上列上訴人等因被告等加重詐欺等罪案件，不服臺灣高等法院臺
中分院中華民國110年9月16日第二審判決（110 年度金上訴字第
1502、1504、1505號，起訴案號：臺灣臺中地方檢察署108 年度
少連偵字第441號、108年度偵字第33632號、109年度少連偵字第
10、53號，追加起訴案號：同署108 年度偵字第30070、32261號
、109年度偵字第6396號），提起上訴，本院判決如下：
    主  文
原判決關於陳佑華定應執行刑部分撤銷；關於袁偉恩部分（違反
洗錢防制法不另為無罪諭知部分除外）撤銷，發回臺灣高等法院
臺中分院。
其他上訴駁回。
    理  由
壹、撤銷部分：
一、按數罪併罰，分別宣告多數有期徒刑者，於各刑中之最長期
    以上，各刑合併之刑期以下，定其刑期。但不得逾30年，刑
    法第51條第5 款定有明文。查原判決認定上訴人即被告丁○
    ○有如其附表（下稱附表）一編號1至4所示各犯行明確，因
    而撤銷第一審關於附表一編號3 部分之科刑判決，改判仍論
    以丁○○加重詐欺取財罪，並處有期徒刑1年2月；另維持第
    一審關於編號1、2、4 部分，分別論以丁○○加重詐欺罪，
    及各處有期徒刑1年5月、1年4月、1年3月之判決。依上揭規
    定，就上開各罪所宣告之有期徒刑定應執行刑，自應以宣告
    各刑中最長期（1年5月）為下限，各刑合併之刑期（5年2月
    ）為上限，定其刑期。乃原審就前述撤銷改判及上訴駁回部
    分，定應執行刑為有期徒刑1 年3月，顯低於法定之下限（1
    年5 月），自有判決適用法則不當之違法。又刑事判決正本
    送達後，發現原本錯誤，係文字之誤寫、誤算，或其他類此
    之顯然錯誤，且不影響於全案情節與判決本旨者，固得由原
    法院以裁定更正。惟其更正如影響於全案情節與判決本旨，
    依司法院釋字第43號解釋意旨，自不得以裁定更正之，倘逕
    為裁定，應屬自始、當然、絕對無效。原判決於主文記載「
    丁○○撤銷改判部分與上訴駁回部分，主刑部分應執行有期
    徒刑壹年參月」，係攸關丁○○應受之刑罰內容，難認屬判
    決有誤寫、誤算等顯然錯誤，且已足以影響判決之本旨，自
    不得以裁定更正。原審逕將上開「有期徒刑壹年參月」，裁
    定更正為「有期徒刑壹年伍月」，自屬違法，不生法律上之
    效力，附此敘明。
二、檢察官上訴意旨執以指摘，為有理由，應將原判決關於丁○
    ○定應執行刑部分撤銷。又判決確定後，檢察官非不得聲請
    法院酌定應執行之刑，受刑人亦得請求檢察官為聲請，本院
    爰不就定應執行刑部分自為判決，俟判決確定後，由檢察官
    斟酌具體情形另行依法聲請，併予敘明。
貳、撤銷發回部分：
一、本件原判決認定上訴人袁偉恩有其犯罪事實欄（下稱事實欄
    ）一㈡所載之幫助通訊軟體微信（下稱微信）暱稱「傑森史
    塔森」之人（下稱「傑森史塔森」）犯三人以上詐欺取財（
    下稱加重詐欺取財）犯行明確，因而撤銷第一審關於此部分
    論處袁偉恩共同加重詐欺取財罪刑之科刑判決，改判論處其
    幫助加重詐欺取財罪刑，並就其被訴參與犯罪組織部分，不
    另為無罪之諭知，固非無見。
二、惟按： 
  ㈠刑法所謂之幫助犯，係以行為人主觀上有幫助之故意，客觀
    上有對於正犯資以助力之幫助行為，使犯罪易於達成而言。
    是幫助犯之成立，以在他人實行犯罪行為前或實行中，予以
    助力，為構成要件。若於他人犯罪完成後為之幫助（即學說
    所謂之「事後幫助」），除法律別有處罰規定外，應依該規
    定論處罪刑外，尚難以幫助犯相繩。原判決於事實欄及附表
    二編號4 認定：「傑森史塔森」、丁○○、劉志聖及其等所
    屬詐欺集團成員等人共同基於加重詐欺之犯意聯絡，先由該
    集團不詳成員向被害人甲○○佯稱：可協助辦理貸款，但須
    提供金融帳戶作帳云云，使甲○○陷於錯誤，依指示將其如
    附表二編號4 所示之金融帳戶資料，寄至設在臺中市○○區
    ○○路之便利商店，再由丁○○前往領取，以交予劉志聖轉
    交「傑森史塔森」。而袁偉恩則基於幫助加重詐欺取財之犯
    意，應允「傑森史塔森」至約定地點向劉志聖收取。惟丁○
    ○於民國108 年10月15日13時17分至該便利商店領取（甲○
    ○於同年月8日12時2分許寄出），旋為警查獲。警方並經丁
    ○○之配合，於同（15）日19時25分許，在臺中市○○區○
    ○路0 號前查獲前來領取之劉志聖，及於同（15）日21時57
    分許，在臺中市○○區○○路0段0號前，查獲受託前來向劉
    志聖領取之袁偉恩等情。如果無訛，袁偉恩似係在「傑森史
    塔森」所屬詐欺集團業向甲○○施用詐術，及丁○○已自便
    利商店領取甲○○遭詐騙寄交之金融帳戶資料，並為警查獲
    後，始前往上開地點，且袁偉恩尚未向劉志聖收取，即為警
    逮捕。則袁偉恩前往上開地點，是否屬客觀上對於正犯資以
    助力之幫助行為？又縱屬幫助行為，似亦屬「事後幫助」之
    範疇，依前揭說明，能否依加重詐欺取財罪之幫助犯論擬，
    自非無疑。原判決遽以該罪論處，難謂無適用法則不當之違
    法。
  ㈡審理事實之法院對於卷內被告有利及不利之證據，應一律注
    意，詳為調查，綜合全案證據資料，本於經驗法則、論理法
    則，以定其取捨，並將取捨證據及得心證之理由，於判決內
    詳為說明，否則即有判決理由不備之違法。又按共同正犯之
    成立，只須具有犯意之聯絡及行為之分擔，既不問犯罪動機
    起於何人，亦不必每一階段犯行，均須參與，若共同實施犯
    罪行為之人，在共同意思範圍內，各自分擔犯罪行為之一部
    ，相互利用他人之行為，以達其犯罪之目的，其成立不以全
    體均參與實施犯罪構成要件之行為為要件；參與犯罪構成要
    件之行為者，固為共同正犯；以自己共同犯罪之意思，參與
    犯罪構成要件以外之行為，亦均應認為共同正犯，使之對於
    全部行為所發生之結果負其責任。卷查袁偉恩、劉志聖於微
    信之暱稱分別為「阿諾」、「肉食仙女」，此業據袁偉恩、
    劉志聖供述甚詳（見441 號少連偵字卷㈠第241頁、796號聲
    羈字卷第32頁）。而「傑森史塔森」於108年10月15日16時3
    分，在微信「臺中倉庫」群組，讀取暱稱「大寶」及劉志聖
    所傳有關「今天的7包＋4台開的車（按指7個包裹4張提款卡
    ）都給杰森」之訊息後，即傳送：「兄弟等下我會叫阿諾去
    找你，等下我把他拉群」，劉志聖則回覆：「沒有問題」；
    袁偉恩嗣於同日16時19分，依「傑森史塔森」之邀請，加入
    該群組，「傑森史塔森」旋標示袁偉恩，要其「晚上下去跟
    肉食約一下」，另暱稱「湯姆‧克魯斯」之人，亦在該群組
    標示袁偉恩，要其「加我跟強尼」，袁偉恩均覆以：「收」
    等情，有卷附袁偉恩及劉志聖所持用行動電話微信「臺中倉
    庫」群組對話截圖可參（見前述少連偵字卷第259、260、30
    6 頁）。袁偉恩並於同日加劉志聖、「強尼」、「湯姆‧克
    魯斯」等人為好友；而劉志聖經袁偉恩加為好友後，即傳送
    「要約哪裡」、「7包4台」之訊息，2 人並為語音通話；「
    湯姆‧克魯斯」亦於同日傳送「將軍」之聯絡資訊，及「有
    跟傑森聯絡了嗎」之訊息，於與袁偉恩語音通話後，復傳送
    ：「收828600」，袁偉恩則回覆：「收」，「湯姆‧克魯斯
    」再傳送：「到你那跟我回報」、「762900」之訊息等情，
    亦有袁偉恩分別與劉志聖、「湯姆‧克魯斯」微信對話及其
    行動電話內儲存之聯絡人資料等截圖在卷可佐（見前述少連
    偵字卷第306至311頁）。如果無訛，依「傑森史塔森」指示
    袁偉恩與劉志聖相約，並要劉志聖將提款卡交付袁偉恩時，
    袁偉恩、劉志聖均未加詢問，即予應允，且袁偉恩就要其領
    取之「7包4台」究為何物亦無疑惑，而「湯姆‧克魯斯」甚
    且傳送內容隱晦之訊息予袁偉恩，並要其回報進度等情以觀
    ，袁偉恩與劉志聖、「湯姆‧克魯斯」等人似早已認識，亦
    知悉要收取者為人頭帳戶之提款卡。再佐以丁○○、劉志聖
    等人均為詐欺集團之成員，其等收取之其他帳戶資料均係詐
    欺所得，且係供作所屬詐欺集團指示遭訛詐之被害人匯入款
    項使用等情，則袁偉恩是否不知所擬收取之金融帳戶資料是
    要供作詐欺集團使用？其係否非以自己犯罪之意思而參與本
    案犯行？自非無研酌之餘地。乃原審未詳加調查釐清，遽認
    袁偉恩為幫助犯，且對前揭不利袁偉恩之微信對話訊息等證
    據資料，何以不足為袁偉恩應就丁○○等人訛詐甲○○，並
    已取得附表二編號4 所示金融帳戶資料之加重詐欺取財犯行
    ，共同負責，亦未於理由內說明，難謂無理由不備之違法。
三、以上或為袁偉恩上訴意旨所指摘，或為本院得依職權調查之
    事項。而第三審法院應以第二審判決所確認之事實為判決基
    礎，原判決上述之違背法令，已然影響事實確定，本院無可
    據以為裁判，自應認原判決關於袁偉恩幫助加重詐欺取財部
    分有撤銷發回更審之原因。又袁偉恩被訴參與犯罪組織罪部
    分，若成罪因與此部分有裁判上一罪關係，基於審判不可分
    原則，亦應併予發回。至袁偉恩被訴洗錢罪嫌，因與原判決
    認定其有罪部分，有想像競合犯裁判上一罪關係，且第一、
    二審均就此部分不另為無罪之諭知，僅袁偉恩就有罪部分提
    起第三審上訴，依本院統一之見解，該不另為無罪諭知部分
    ，業已確定，已非本院之審判範圍，併此敘明。
參、上訴駁回部分：
一、按刑事訴訟法第377 條規定，上訴於第三審法院，非以判決
    違背法令為理由，不得為之。是提起第三審上訴，應以原判
    決違背法令為理由，係屬法定要件。如果上訴理由書狀並未
    依據卷內訴訟資料，具體指摘原判決不適用何種法則或如何
    適用不當，或所指摘原判決違法情事，顯與法律規定得為第
    三審上訴理由之違法情形，不相適合時，均應認其上訴為違
    背法律上之程式，予以駁回。至原判決有無違法，與上訴是
    否以違法為理由，係屬二事。
二、本件原審審理結果，認為丁○○有如附表一編號1至4所示之
    參與犯罪組織、加重詐欺取財各犯行，上訴人即被告戊○○
    有如附表一編號5至8所載之參與犯罪組織、加重詐欺取財各
    犯行明確。因而撤銷第一審關於附表一編號3、6部分之科刑
    判決，改判仍分別論處丁○○、戊○○加重詐欺取財各罪刑
    ，並為相關沒收之宣告；另維持第一審關於附表一編號1、2
    、4、5、7、8，分別論處丁○○、戊○○加重詐欺取財各共
    3 罪刑（附表一編號1、5，各想像競合犯參與犯罪組織罪）
    ，並為相關沒收、沒收追徵之判決，駁回丁○○、戊○○此
    部分在第二審之上訴。已詳敘其認定犯罪事實所憑之證據及
    理由。
三、一行為觸犯數罪名之想像競合犯，在犯罪評價上為數罪，僅
    在科刑上從一重處斷。因此法院決定想像競合犯之處斷刑時
    ，雖從較重罪名之法定刑為裁量之準據，惟具體形成宣告刑
    時，亦應將輕罪之刑罰合併評價，方為適當。是除輕罪最輕
    本刑較重於重罪最輕本刑，而應適用刑法第55條但書關於重
    罪科刑封鎖作用之規定外，倘法院依刑法第57條規定裁量刑
    罰時，一併具體審酌輕罪部分之量刑事由，應認其評價已經
    充足，尚無評價不足之偏失。又量刑係法院對於個案犯罪之
    整體評價，故量刑判斷當否之準據，應就判決之整體觀察為
    綜合考量，不可摭拾其中片段，遽予評斷，苟已以行為人之
    責任為基礎，並斟酌刑法第57條各款所列情狀，在法定刑度
    內，酌量科刑，無偏執一端，致明顯失出失入情形，即不得
    任意指摘為違法。原判決就丁○○、戊○○所犯上開各罪之
    犯罪情節，已在事實欄明白認定，於理由內詳加論斷，其以
    該2 人犯行之罪責程度為依據，並審酌丁○○、戊○○已分
    別與附表一編號3、6之被害人乙○○、丙○○○成立調（和
    ）解，並支付全部或部分款項；另其等就參與犯罪組織犯行
    ，於偵查及審理均自白，固符合組織犯罪防制條例第8條第1
    項後段自白減刑之規定，惟因從一重之加重詐欺取財罪處斷
    ，爰僅於量刑時予以審酌。而經酌以其等為謀一己私利，自
    願加入詐欺集團並擔任取簿手，除使被詐帳戶資料之被害人
    深受其害外，並使詐欺集團得以使用該等帳戶作為其他被害
    人匯入款項之用，惡性非輕，是其等雖自白犯行，仍不宜從
    輕量刑等情，就丁○○所犯如附表一編號 1、2、4，及戊○
    ○所為如附表一編號5、7、8 犯行部分，均維持第一審所量
    處之刑，並就丁○○如附表一編號 3，及戊○○如附表一編
    號6 犯行部分，量處與罪責程度相稱之宣告刑，並定應執行
    之刑，既已兼顧其等所犯各罪有利與不利之科刑資料，包含
    依想像競合犯，輕罪部分即參與犯罪組織之減刑事由，已為
    充分評價，且所量處之刑，並未逾越法定刑度及刑法第51條
    第5 款規定範圍，復與罪刑相當原則亦無相悖，難認有濫用
    其裁量權限之違法情形，亦無理由不備之違法。檢察官上訴
    意旨指摘原判決未適用想像競合輕罪之減刑事由，予丁○○
    、戊○○減輕其刑，有適用法則不當之違法云云；丁○○上
    訴意旨主張其長於單親家庭，家境清寒，為照顧年邁祖父母
    始為本案犯行，現已有正當工作，且犯後態度良好，原審量
    刑過重等情；戊○○上訴意旨則以其犯後態度良好，並非沒
    有誠意和解，且附表一編號5 亦無被害人可得和解云云，乃
    均係就原審量刑職權之適法行使，任意指摘，要非適法之第
    三審上訴理由。
四、綜上，應認檢察官、丁○○、戊○○此部分之上訴，皆不合
    法律上之程式，俱予以駁回。又本件既從程序上駁回，則丁
    ○○請求緩刑諭知，無從審酌，附此敘明。
據上論結，應依刑事訴訟法第395 條前段、第397條、第401條，
判決如主文。
中    華    民    國   111    年    3     月    17    日
                  刑事第三庭審判長法  官  徐  昌  錦  
                                  法  官  林  恆  吉  
                                  法  官  周  政  達  
                                  法  官  林  海  祥  
                                  法  官  江  翠  萍  
本件正本證明與原本無異
                                  書記官
中    華    民    國   111    年    3     月    23    日